【裁判字號】    96,訴,1049
【裁判日期】    970117
【裁判案由】    偽造文書等
【裁判全文】
臺灣臺北地方法院刑事判決              96年度訴字第1049號
公  訴  人  臺灣臺北地方法院檢察署檢察官
被      告  乙○○
上列被告因違反稅捐稽徵法案件，經檢察官提起公訴（96年度偵
緝字第439號），本院判決如下：
    主  文
乙○○商業負責人，為納稅義務人以不正當方法逃漏稅捐，處有
期徒刑捌月，減為有期徒刑肆月，如易科罰金，以銀元參佰元即
新臺幣玖佰元折算壹日。又行使從事業務之人，明知為不實之事
項，而登載於其業務上作成之文書，足以生損害於公眾及他人，
處有期徒刑伍月，如易科罰金，以銀元參佰元即新臺幣玖佰元折
算壹日，減為有期徒刑貳月又拾伍日，如易科罰金，以銀元參佰
元即新臺幣玖佰元折算壹日。又行使從事業務之人，明知為不實
之事項，而登載於其業務上作成之文書，足以生損害於公眾及他
人，處有期徒刑肆月，如易科罰金，以銀元參佰元即新臺幣玖佰
元折算壹日，減為有期徒刑貳月，如易科罰金，以銀元參佰元即
新臺幣玖佰元折算壹日。應執行有期徒刑捌月，如易科罰金，以
銀元參佰元即新臺幣玖佰元折算壹日。
其餘被訴部分無罪。
    事  實
一、乙○○係址設臺北市○○○路○段8號5樓「真香百貨行」及
    臺北市○○區○○街66號地下1樓「愛寶拉美容百貨行」（
    下稱愛寶拉百貨行）獨資商號之出資人及實際負責人，負責
    真香百貨行、愛寶拉百貨行之經營管理事務與各類所得扣繳
    暨免扣繳憑單（下稱扣繳暨免扣繳憑單）之製作，係從事業
    務之人，並為商業登記法所規定之商業負責人。明知甲○○
    於民國92年、93年並未任職上開2家百貨行，竟分別起意而
    於93年、94年間某日在不詳處所，委由不知情之會計師張千
    萬代為於其業務上所製作之92年度真香百貨行、93年度真香
    百貨行及愛寶拉百貨行扣繳暨免扣繳憑單上，虛偽登載甲○
    ○92年向真香百貨行領取薪資新臺幣（下同）54萬元、93年
    分別向真香百貨行、愛寶拉百貨行依序領取30萬元、20萬元
    之不實事項，並將該不實薪資支出分別登載於真香百貨行92
    年及93年營利事業所得稅結算申報書、愛寶拉百貨行93年營
    利事業所得稅結算申報書，向財政部臺北市國稅局（下稱國
    稅局）中南稽徵所申報92及93年真香百貨行與93年愛寶拉百
    貨行營利事業所得稅而行使，以此不正當方法逃漏真香百貨
    行92年營利事業所得稅12萬5千元，因此致甲○○92、93年
    依序需補繳稅款2萬7,766元、2萬649元，足以生損害於稅捐
    稽徵機關就稅捐核課及徵納數額之正確性與甲○○財產權益
    。
二、案經甲○○訴由臺灣板橋地方法院檢察署呈請臺灣高等法院
    檢察署令轉臺灣臺北地方法院檢察署檢察官偵查起訴。
    理  由
壹、證據能力之認定：
    證人陳春美偵查中向檢察官所為陳述雖屬被告以外之人於審
    判外之陳述，惟無顯有不可信之情況，依刑事訴訟法第159
    條之1第2項規定，應具證據能力。又其餘憑以認定本案犯罪
    事實之非供述證據（詳後述），查無違反法定程序而取得之
    情，依同法第158條之4規定反面解釋，亦具證據能力。
貳、有罪部分：
一、訊據被告乙○○固供承係2家百貨行出資人及實際負責人，
    並分別於93年、94年委由會計師張千萬代為登載告訴人甲○
    ○92年真香百貨行薪資所得54萬元、93年真香百貨行薪資所
    得30萬元、同年愛寶拉百貨行薪資所得20萬元於其業務上所
    製作92及93年真香百貨行與93年愛寶拉百貨行扣繳暨免扣繳
    憑單之事實，惟矢口否認有上開犯行，辯稱：告訴人於92、
    93年係2家百貨行員工，負責發宣傳單、打雜、清潔及資源
    回收，確曾領取上開金額薪資云云。經查：
(一)被告係2家百貨行出資人及實際負責人，於93、94年委由會計
  師張千萬代為登載告訴人92、93年2家百貨行上開各該金額薪
  資所得於其業務上所製作之92、93年度真香百貨行、93年度愛
  寶拉百貨行扣繳暨免扣繳憑單，並以此為據填載92、93年真香
  百貨行及93年愛寶拉百貨行營利事業所得稅結算申報書，且持
  以向國稅局申報92、93年真香百貨行、93年愛寶拉百貨行營利
  事業所得稅，而逃漏真香百貨行92年營利事業所得稅12萬5千
  元，甲○○92、93年依序需補繳稅款2萬7,766元、2萬649元等
  情，業據被告供承屬實，復經被告之姊即2家百貨行登記負責
  人即證人陳春美於偵查中及告訴人到庭證述屬實，且有財政部
  稅務入口網營業登記資料公示查詢單、告訴人92、93年度綜合
  所得稅申報核定通知書及扣繳暨免扣繳憑單、國稅局中南稽徵
  所96年5月24日財北國稅中南營所一字第0960202168號函在卷
  為證，是此部分事實，應堪認定。
(二)告訴人於92、93年並未任職於2家百貨行一節，業經(1)告訴人
  及其夫即證人丙○○到庭證述屬實。(2)被告自承伊係現金發給
  薪資予告訴人，惟其先陳稱告訴人工資係1天1千元，半個月約
  1萬5千元（本院96年11月1日審判筆錄，本院卷第25頁），嗣
  又謂告訴人工資係1天2、3千元，1個月約5、6萬元（本院97年
  1月3日審判筆錄，本院卷第51頁背面、52頁）。衡實際負責發
  薪之被告就任職期間長達2年之告訴人薪資數額竟有上開前後
  陳述不一之重大歧異，核與卷附被告所申報之告訴人92年度真
  香百貨行扣繳暨免扣繳憑單所示月薪約4萬1千餘元亦有不符，
  且被告經訊及告訴人92、93年任職2家百貨行月份一節均以不
  復記憶搪塞之詞回應，顯徵被告並未發薪予告訴人；況僅負責
  送宣傳單、清潔打雜及資源回收之勞力密集性工作，月薪竟高
  達4至6萬元，實悖於現今一般薪資行情，且依卷附真香百貨行
  92、93年度綜合所得稅BAN給付清單所示，被告92年真香百貨
  行薪資僅26萬4千元、93年甚僅為10萬元，惟告訴人92、93年
  真香百貨行薪資卻依序高達54萬元、30萬元。被告係獨資商號
  最高經營者，理應為商號組織內受薪最高者，惟其薪資數額卻
  遙不及僅負責打雜清掃、資源回收之告訴人，堪認被告申報告
  訴人92、93年2家百貨行薪資數額，顯為虛捏。(3)復參酌卷附
  真香百貨行92年度綜合所得稅BAN給付清單所示，真香百貨行
  員工有5人以上，依勞工保險條例規定，投保單位即真香百貨
  行負為告訴人投保勞工保險之義務，若有違反須負罰鍰之行政
  責任與損害賠償之民事責任。惟依卷附勞工保險局94年8月1日
  保承資字第09410436470號函所示，告訴人於86年11月19日退
  保後即無再加保紀錄，益證告訴人並非2家百貨行員工。綜上
  開各節，告訴人非2家百貨行員工亦未領取薪資之事實，應堪
  認定。被告上開所辯，顯係狡卸之詞，無足採信，是本案事證
  明確，被告犯行堪以認定，應依法論科。
二、被告行為後，於94年2月2日修正公布之刑法，業自95年7月1
    日起施行，刑法施行法亦於95年5月14日增訂第1條之1規定
    ，並自95年7月1日施行。而修正後刑法第2條規定，為新舊
    法比較適用之準據法，並無涉行為可罰性要件之變更，如有
    新舊法比較，應逕依修正後刑法第2條第1項規定，為「從舊
    從輕」比較（最高法院95年度第8次刑事庭會議決議意旨參
    照）。經查：
(一)刑法第216條、第215規定雖未修正，然於上開刑法及其施行法
  修正施行前，依罰金罰鍰提高標準條例第1條前段規定，刑法
  第215條所定罰金刑「銀元五百元以下」係提高為銀元5千元即
  新臺幣1萬5千元以下，最低刑度依修正前刑法第33條第5款規
  定，應為銀元1元即新臺幣3元以上。嗣增訂之刑法施行法第1
  條之1規定係替代罰金罰鍰提高標準條例部分條文，與適用罰
  金罰鍰提高標準條例之結果相同，對被告並不生有利或不利，
  僅係論罪法條貨幣單位由銀元改為新臺幣，並非變更刑度之條
  文，而無須為新舊法比較，應逕適用該條規定（臺灣高等法院
  暨所屬法院95年法律座談會刑事類提案第17號研討結果參照）
  。又修正後刑法第33條第5款業將罰金刑變更為新臺幣1千元以
  上，故刑法第215條規定於修正後罰金法定刑度已變更為「新
  臺幣1萬5千元以下、1千元以上」，是與上述「新臺幣1萬5千
  元以下、3元以上」比較，修正後規定對被告並非較有利，應
  適用修正前刑法第33條第5款規定。
(二)依修正前刑法第41條第1項前段、修正前罰金罰鍰提高標準條
  例第2條規定，係以銀元1百元、2百元、3百元，即新臺幣3百
  元、6百元、9百元折算1日。而依修正後刑法第41條第1項前段
  規定，則係以新臺幣1千元、2千元、3千元折算1日，經比較後
  ，以修正前刑法相關規定對被告較為有利。而修正前刑法第41
  條第2項規定：「併合處罰之數罪，均有前項之情形者，其應
  執行之刑逾六月者，亦同」，修正後刑法第41條第2項規定：
  「前項規定於數罪併罰，其應執行之刑未逾6月者，亦適用之
  」，刑法施行法第3條之1第3項規定：「於九十四年一月七日
  刑法修正施行前犯併合處罰數罪中之一罪，且該數罪均符合第
  四十一條第一項得易科罰金之規定者，適用九十年一月四日修
  正之刑法第四十一條第二項規定」，是比較修正前、後刑法第
  41條第2項規定並參酌刑法施行法第3條之1第3項規定，應適用
  修正前刑法第41條第2項規定對被告較有利。
(三)修正後刑法第51條第5款規定將數罪併罰有期徒刑定應執行刑
  合併刑期提高為30年，較修正前刑法第51條第5款規定之20年
  不利於被告，故應適用修正前刑法第51條第5款規定。
(四)綜合上開比較，適用修正後刑法規定，未對被告較為有利，自
  應適用修正前刑法相關規定。
三、員工薪資扣繳暨免扣繳憑單，係證明全年度支付員工薪資及
    代為扣繳綜合所得稅之情形，而為徵繳雙方課徵與申報綜合
    所得稅之依據，僅屬從事業務之人於業務上製作之文書（最
    高法院93年度臺上字第390號判決意旨得資參照），是核被
    告所為，係犯刑法第216條、第215條行使業務登載不實文書
    罪、稅捐稽徵法第47條第3款、第41條商業負責人為納稅義
    務人以不正當方法逃漏稅捐罪。起訴書認被告係犯刑法第21
    6條、第210條、稅捐稽徵法第43條第1項之罪，雖有未洽，
    惟經公訴檢察官當庭陳明更正，有審判筆錄在卷可據，本院
    復當庭告知，而無礙被告之攻擊防禦。被告明知不實之事項
    ，登載於其業務上製作之扣繳暨免扣繳憑單進而行使，其文
    書登載不實之低度行為應為行使之高度行為所吸收，不另論
    罪。其利用不知情會計師張千萬製作不實扣繳暨免扣繳憑單
    ，為間接正犯。被告先後2次行使業務登載不實文書犯行，
    雖方法相同且觸犯構成要件相同之罪名，惟2次犯行時距已
    近1年之久，時間並非緊接，難認2次犯行係基於一概括犯意
    反覆為之，堪認犯意各別，應分論併罰。被告行使業務登載
    不實文書之目的雖係以不正當方法逃漏稅捐，惟因稅捐稽徵
    法第47條第3款係將納稅義務人獨資商號應處徒刑之規定轉
    嫁於商業負責人即被告，故被告依該條款所受徒刑之處罰，
    係屬代罰性質，是被告此部分行為與其行使業務登載不實文
    書犯行間，並無方法目的之牽連犯關係（最高法院92年度臺
    上字第4025號判決參照），應予分論併罰。爰審酌被告並無
    前科，有臺灣高等法院被告前案紀錄表附卷為證，素行尚可
    ；雖所逃漏之營利事業所得稅金額非鉅，惟虛列告訴人薪資
    並申報營利事業所得稅，實嚴重妨礙稅捐稽徵機關就稅捐核
    課及徵納數額之正確性，致告訴人須補繳5萬餘元稅款，其
    惡性非輕；且飾詞狡卸，毫無悔意，犯後態度甚劣及行使業
    務登載不實文書意在逃漏營利事業所得稅之犯罪動機及目的
    、手段、智識程度、生活情況等一切情狀，分別量處如主文
    所示之刑，並均依修正前刑法第41第1項前段規定諭知易科
    罰金折算標準。而被告犯罪在96年4月24日以前，查無中華
    民國九十六年罪犯減刑條例所定不得減刑之情，爰依同條例
    第2條第1項第3款、第10條第1項規定減刑後再定應執行刑，
    並就減得之刑及應執行刑部分均諭知易科罰金折算標準。
參、無罪部分：
一、公訴意旨另以：被告乙○○尚逃漏真香百貨行93年度營利事
    業所得稅5萬7,500元，係涉犯稅捐稽徵法第47條第3款、第4
    1條商業負責人為納稅義務人以不正當方法逃漏稅捐罪嫌，
    而以國稅局中南稽徵所96年5月24日財北國稅中南營所一字
    第0960202168號函為其論據。
二、犯罪事實應依證據認定之，無證據不得認定犯罪事實。刑事
    訴訟法第154條第2項定有明文。而檢察官就起訴犯罪事實，
    應負提出證據及說服之實質舉證責任。倘所提證據不足積極
    證明被告有罪，基於無罪推定原則，自應諭知無罪判決。最
    高法院92年臺上字第128號判例意旨得資參照。
三、訊據被告固坦承於94年委由會計師張千萬申報告訴人93年真
    香百貨行薪資所得30萬元，惟堅決否認有逃漏稅捐犯行。經
    查：依卷附國稅局中南稽徵所96年5月24日財北國稅中南營
    所一字第0960202168號函及所附真香百貨行93年度所得期間
    為93年6月13日至93年12月31日之營利事業所得稅結算申報
    核定通知書可知，該函係以真香百貨行上開所得期間營業薪
    資支出27萬元為基礎計出真香百貨行逃漏5萬7千元。惟被告
    所申報者係告訴人93年度1月至6月真香百貨行薪資所得30萬
    元，有告訴人93年真香百貨行扣繳暨免扣繳憑單、真香百貨
    行93年度國稅局綜合所得稅BAN給付清單附卷為證，是上開
    函文所據以計出漏稅額之所得期間、項目及告訴人所得額均
    係有誤，而不可採。本院就此再次函詢國稅局中南稽徵所，
    經該所以96年12月10日財北國稅中南營所一字第0960203920
    號函覆謂：「真香百貨行93年度核定全年所得額-872,848元
    、課稅所得-872,848元、應納稅額0元。若虛報甲○○薪資
    所得30萬元屬實，其全年所得額-572,848元、課稅所得-572
    ,848 元，應納稅額0元」，可知被告雖虛列告訴人薪資，惟
    真香百貨行93年度仍無應繳之營利事業所得稅。而稅捐稽徵
    法第41條之罪係結果犯，係以發生逃漏稅捐之結果為構成要
    件，依上開中南稽徵所函文，被告虛列告訴人薪資既未生逃
    漏稅捐之結果，核與稅捐稽徵法第41條所定構成要件不符，
    是難認被告有稅捐稽徵法第47條第3款、第41條之犯行，復
    查無其他積極證據證明被告有上開犯行，自應諭知無罪。
肆、告訴人陳稱被告曾向伊索取身分證佯稱代為投保，惟未為其
    投保等語。依卷附告訴人財團法人金融聯合徵信中心查詢單
    （臺灣臺北地方法院檢察署96年度偵緝字第439號卷第67頁
    ）可知，告訴人為證人陳春美向國泰世華銀行臺北分行、新
    光人壽保險公司所貸3筆長期借款之連帶保證人。衡告訴人
    未任職於2家百貨行，與證人陳春美又無何親誼關係，且係
    輕度智障，有中華民國身心障礙手冊附卷為證，而經濟情況
    欠佳，竟自願為證人陳春美擔任3筆長期借款之連帶保證人
    ，顯違常情，是被告另涉犯偽造文書罪嫌部分，應由檢察官
    另行偵查，以維法紀。
據上論斷，依刑事訴訟法第299條第1項、第301條第1項，稅捐稽
徵法第47條第3款、第41條，刑法第11條前段、第2條第1項前段
，第216條、第215條、修正前刑法第51條第5款、修正前刑法第4
1條第1項前段、第2項，刑法施行法第1條之1，修正前罰金罰鍰
提高標準條例第2條，現行法規所定貨幣單位折算新臺幣條例第2
條，中華民國九十六年罪犯減刑條例第2條第1項第3款、第9條、
第10條第1項，判決如主文。
中    華    民    國    97    年    1     月   17     日
                    臺灣臺北地方法院刑事第十四庭
                          審判長法  官  宋松璟
                                法  官  李家慧
                                法  官  陳琪媛
以上正本證明與原本無異。
如不服本判決，應於判決送達後10日內向本院提出上訴狀（應抄
附繕本）。告訴人或被害人如對於本判決不服者，應具備理由請
求檢察官上訴，其上訴期間之計算係以檢察官收受判決正本之日
期為準。
                                書記官  陳豪達
中    華    民    國    97    年    1     月   17     日
附錄法條：
中華民國刑法第215條
從事業務之人，明知為不實之事項，而登載於其業務上作成之文
書，足以生損害於公眾或他人者，處3年以下有期徒刑、拘役或5
百元以下罰金。
中華民國刑法第216條
行使第210條至第215條之文書者，依偽造、變造文書或登載不實
事項或使登載不實事項之規定處斷。
稅捐稽徵法第41條
納稅義務人以詐術或其他不正當方法逃漏稅捐者，處5年以下有
期徒刑、拘役或科或併科新臺幣6萬元以下罰金。
稅捐稽徵法第47條
本法關於納稅義務人、扣繳義務人及代徵人應處徒刑之規定，於
左列之人適用之：
一、公司法規定之公司負責人。
二、民法或其他法律規定對外代表法人之董事或理事。
三、商業登記法規定之商業負責人。
四、其他非法人團體之代表人或管理人。


司法院資訊處製作；財團法人民間司法改革基金會備份。
